【裁判字號】    99,訴,303
【裁判日期】    990609
【裁判案由】    拆除地上物
【裁判全文】
臺灣臺中地方法院民事判決  99年度訴字第303號
原      告  臺中市黎明自辦市地重劃區重劃會
法定代理人  乙○○
訴訟代理人  黃柏霖律師
複代理  人  丙○○
被      告  甲○○
上列當事人間請求拆除地上物事件，於民國99年5月12日言詞辯
論終結，本院判決如下：
    主      文
被告應將坐落台中市○○區○○段629地號土地上如附圖所示A部
分（面積七十三平方公尺）之磚造烤漆板房屋，及B部分（面積
四平方公尺）之水溝拆除。
訴訟費用由被告負擔新台幣玖仟玖佰壹拾捌元，餘由原告負擔。
本判決於原告以新台幣壹拾陸萬參仟元供擔保後，得假執行。
    事實及理由
一、原告主張：
（一）原告為依平均地權條例第58條第2項授權制定之「獎勵土
      地所有權人辦理市地重劃辦法」（下稱市地重劃辦法）第
      8條第1項規定，由土地所有權人7人發起成立籌備會，經
      重劃區內私有土地所有權人半數以上，而其土地面積超過
      重劃區私有土地總面積半數以上者之同意，並經主管機關
      即台中市政府核准成立之重劃會，且依市地重劃辦法第3
      條第1項規定，以理事長乙○○為代表人，於台中市西屯
      區○○○路○段60之8號4樓之6設有辦公處所，訂有章程，
      且有獨立之財產，其目的在於辦理本件重劃區內土地重劃
      事宜，故原告應為民事訴訟法第40條第3項之非法人團體
      ，具有當事人能力甚明。
（二）原告依法核准成立後，自97年7月25日起至97年8月23 日
      止公告「台中市黎明自辦市地重劃區內第一期土地改良物
      補償清冊、營業損失補償清冊及動力機具、生產原料或生
      產設備遷移清冊」，於97年8月24日開始發放地上物拆遷
      補償費，而台中市政府亦於97年8月29日同意備查工程預
      算書圖、97年11月20日同意備查重劃工程監造執行計畫書
      、97年12月3日核准開工、97年12月16日同意備查購土填
      方計劃書，原告遂於97年12月5日開工進行重劃施工。
（三）被告為如附圖（即台中市中興地政事務所99年3月24日土
      丈字第510號複丈成果圖）所示A部分（面積73平方公尺）
      之磚造烤漆板房屋及B部分（面積4平方公尺）之水溝地上
      物所有人，而該建物、地上物全部位於原告重劃區街廓範
      圍內，因整地需要進行填土作業（填高69公分），如附圖
      A部分建物及B部分之地上物如不拆除勢必影響重劃工件之
      進行，因被告之建物有礙原告重劃之施工，而有拆除之必
      要，原告以97年10月14日黎明劃字第0970085號函通知被
      告補償費公告期間（97年10月23日至97年11月22日）、領
      取期限（自97年11月23日至98年1月22日），及以97年10
      月13日黎明劃字第0970086號函通知領取補償費（新台幣
      48萬7455元），並自行拆除期限（98年1月23日前），因
      領取期限及地上物拆遷期限皆已逾期，原告多次派員訪視
      被告，惟皆無法達成共識，並通知被告進行協調，被告亦
      不出席，迄未拆除建物、地上物，爰依市地重劃辦法第31
      條第3項規定訴請拆除等語，並聲明；被告應將坐台中市
      南屯區○○段629地號土地上如附圖所示A部分（面積73
      平方公尺）之磚造烤漆板房屋及B部分（面積4平方公尺）
      之水溝拆除。且陳明：願供擔保請准宣告假執行。
二、被告則以：原告有告知被告要填土，被告同意重劃，如果要
    拆除，被告希望重劃後可分得土地，並可以從事建築等語置
    辯：並聲明：駁回原告之訴。
三、本件經兩造協商簡化爭點，就下列事實不為爭執，並有原告
    提出之被告建物坐落位置圖一份、台中市政府95年3月3日府
    地劃字第0950039385號函一份、96年3月26日府都計字第096
    0014657號公告一份、96年11月7日府地劃字第0960245891號
    函一份、96年11月14日府都計字第0960260037號函一份、97
    年1月29日府地劃字第0970014702號函一份、97年4月8日府
    地劃字第0970081905號函一份、原告第一次會員大會會議紀
    錄一份、重劃計劃書、章程號事、監事名冊、重劃會存摺各
    一份、台中市政府97年8月29日府建字第0970206715號函一
    份、97年11月20日府地劃字第0970280709號函一份、97年12
    月3日府地劃字第0970290551號函一份、97年12月16日府地
    劃字第0970297847號函一份、原告97年10月14日黎明劃字
    第0970085號函、98年8月11日黎明劃字第0980356號函一份
    、台中市南屯區調解委員會調解通知一份、建築改良物調查
    表一份、高程座標圖計算式各一份為證，本院自得採為判決
    之基礎：
（一）原告為依平均地權條例第58條第2項授權制定之市地重劃
      辦法第8條第1項規定，由土地所有權人7人發起成立籌備
      會，經重劃區內私有土地所有權人半數以上，而其土地面
      積超過重劃區私有土地總面積半數以上者之同意，並經主
      管機關即台中市政府核准成立之重劃會，且依市地重劃辦
      法第3條第1項規定，以理事長乙○○為代表人，於台中市
      西屯區○○○路○段60之8號4樓之6設有辦公處所，訂有章
      程，且有獨立之財產，其目的在於辦理本件重劃區內土地
      重劃事宜。
（二）坐落台中市○○區○○段629地號土地為被告有屬重劃區
      域內之土地，其被告於前述土地上設置如附圖（即台中市
      中興地政事務所99年3月24日土丈字第510號複丈成果圖）
      所示A部分（面積73平方公尺）之磚造烤漆板房屋及B部分
      （面積4平方公尺）之水溝。
（三）坐落台中市○○區○○段629地號土地辦理重劃因地勢低
      窪需進行填土69公分高。
四、得心證之理由：
（一）按為促進土地利用，擴大辦理市地重劃，得獎勵土地所有
      權人自行組織重劃會辦理之；前項重劃會組織、職權、重
      劃業務、獎勵措施等事項之辦法，由中央主管機關定之；
      重劃會辦理市地重劃時，應由重劃區內私有土地所有權人
      半數以上，而其所有土地面積超過重劃區私有土地總面積
      半數以上者之同意，並經主管機關核准後實施之；平均地
      權條例第58條定有明文。又土地所有人自辦市地重劃，祗
      須重劃區內私有土地所有人半數以上，而其所有土地面積
      超過重劃區私有土地總面積半數以上者之同意，重劃計劃
      並經主管機關核准實施，縱令在該重劃區內少數所有人不
      同意，亦應視為自辦市地重劃會之會員，初無許其不同意
      之餘地，以免阻礙市地重劃之進行，此項規定具有強制性
      ，至為明顯（參見最高法院80年度台上字第2368號判決意
      旨）。再參見市地重劃辦法第29條第2項、第3項、第38條
      及第39條規定「得由重劃會訴請法院裁判」之意旨，可見
      原告之重劃會係依民事訴訟法第40條第3項規定有當事人
      能力之團體，賦與其訴訟當事人能力，而市地重劃辦法復
      係依平均地權條例第58條第1項之委任立法，此從市地重
      劃辦法第1條規定即明，故市地重劃辦法應屬具有法規效
      力之行政命令，其相關規定自屬有法之拘束力。
（二）市地重劃辦法第31條規定：「重劃區內應行拆遷之土地改
      良物或墳墓，應予補償；其補償數額，由理事會依照直轄
      市或縣（市）政府所定土地改良物或墳墓拆遷補償相關規
      定查定，並提交會員大會決議後辦理。前項應行拆遷之土
      地改良物或墳墓，以妨礙重劃土地分配或工程施工者為限
      。土地改良物所有權人或墓主對於補償數額有異議或拒不
      拆遷時，得由理事會協調；協調不成時，由理事會報請直
      轄市或縣（市）主管機關予以調處；不服調處結果者，應
      於三十日內訴請司法機關裁判，逾期不訴請裁判者，理事
      會應依調處結果辦理。但妨礙公共設施工程施工之地上物
      ，於調處後仍拒不拆遷者，理事會得將前項補償數額依法
      提存後，送請直轄市或縣（市）主管機關依本條例第六十
      二條之一第一項規定代為拆遷。自辦市地重劃進行中，重
      劃區內土地所有權人阻撓重劃施工者，得由理事會協調；
      協調不成時，訴請司法機關處理。」本件原告主張被告所
      有之房屋坐落在原告之重劃區內，並認為被告所有房屋所
      在位置於重劃施工時必須填土墊高，而有拆除必要乙節，
      本院乃依原告聲請囑託台中市中興地政事務所指派測量員
      於99年4月8日上午會同本院及兩造勘測現場屬實，確認被
      告所有房屋、地上物位置及面積如附圖所示編號A部分（
      面積73平方公尺）之磚造烤漆板房屋及B部分（面積4平方
      公尺）之水溝，製有勘驗測量筆錄及命測量員繪製土地複
      丈成果圖各，在卷可稽；而本院履勘時發現原告之重劃工
      程確已施工中，被告所有房屋所在位置周遭土地已有部分
      土地改良物已經拆遷完畢，部分土地亦已填土墊高，故原
      告主張被告所有房屋坐落於重劃施工之填土區而必須拆除
      ，即屬可信。本件被告所有如附圖所示編號A部分（面積
      73平方公尺）之磚造烤漆板房屋及B部分（面積4平方公尺
      ）之水溝，均坐落在原告之重劃區內，且因該土地改良物
      所在位置必須填土而有拆遷必要，並依原告提出之證據資
      料顯示，原告於98年8月18日即發函通知被告，關於土地
      改良物補償清冊及補償費領取期限等事宜，因被告遲未辦
      理領取拆遷補償費，原告乃聲請台中市南屯區調解委員會
      調解，訂於98年11月4日與被告調解，亦因被告未到場而
      調解不成立；原告知被告拆除地上物，被告未予置理，致
      原告之重劃施工無法順利進行，原告依據前揭法條規定訴
      請法院判令拆除被告所有如附圖所示編號A部分（面積73
      平方公尺）之磚造烤漆板房屋及B部分（面積4平方公尺）
      之水溝，即無不合。
五、綜上所述，原告依據平均地權條例第58條及市地重劃辦法第
    31條規定，訴請被告應拆除如附圖所示A部分（面積73平方
    公尺）之磚造烤漆板房屋及B部分（面積4平方公尺）之水溝
    ，洵屬正當，應予准許。
六、原告陳明願供擔保聲請宣告假執行，核與法律規定相符，爰
    酌定相當擔保金額准許之。
七、本件訴訟費用包括第一審裁判費新台幣（下同）13708元，
    其中原告撤回部分8040元，應由原告負擔外，其餘5668元
    及第一審測量費用4250元，共計9918元，因本件訴訟為原告
    全部勝訴之判決，訴訟費用原應由敗訴之被告負擔，爰就
    本件訴訟費用之負擔諭知如主文第2項所示。
八、本件事證已臻明確，兩造其餘攻擊防禦方法及所舉證據資料
    ，核與本判決所得之心證及結果均不生影響，毋庸逐一論述
    ，附此敘明。
九、訴訟費用負擔及假執行宣告之依據：民事訴訟法第78條、第
    83條第1項前段、第390條第2項。
中    華    民    國    99    年    6     月    9     日
                  民事第四庭    法  官  王金洲
以上正本係照原本作成。
如對本判決上訴，須於判決送達後20日內向本院提出上訴狀（須
附繕本）。
中    華    民    國    99    年    6     月    9     日
                                書記官  魏愛玲

司法院資訊處製作；財團法人民間司法改革基金會備份。
